【裁判字號】    98,上訴,1510
【裁判日期】    981224
【裁判案由】    業務過失致死
【裁判全文】
臺灣高等法院高雄分院刑事判決        98年度上訴字第1510號
上  訴  人  臺灣屏東地方法院檢察署檢察官
被      告  甲○○
上列上訴人因被告業務過失致死案件，不服臺灣屏東地方法院98
年度訴字第593 號中華民國98年8 月31日第一審判決（起訴案號
：臺灣屏東地方法院檢察署97年度偵字第5985號），提起上訴，
本院判決如下：
     主  文
上訴駁回。
     理  由
一、公訴意旨略以：甲○○係屏東縣潮州鎮○○路燈維修技術員
    ，負責鎮○○○○○路燈照明及安全維護之業務，民國93年間
    ，鎮公所接獲泗林裡里長李正順來電告知開元路四林橋旁電
    線桿底部遭撞斷裂，央求鎮公所處理，甲○○前來，本應注
    意轄區路燈毀損安全維護，且按當時情況，亦無不能注意情
    事，竟疏未注意，擅將斷裂傾倒之電線桿置放路旁，並未吊
    離，嗣呂恆男於97年8 月19日某時，酒後( 血液中酒精濃度
    為185mg/dl，換算成呼氣酒精濃度約0.93) 騎乘腳踏車路經
    該處，因該電線桿與坡崁相近，僅為24公分，置放地點因年
    久路面凹凸不平，易於滑落，呂恆男因已有酩酊，無端接近
    該電線桿，觸及已易為鬆動之電線桿，人車先跌落，繼以電
    線桿翻滾跌落路橋旁落差達1.6 公尺坡崁，翻落之際，電線
    桿鐵質拉線支架與腳踏車摩擦，遺有腳踏車藍色底漆，呂恆
    男遭重約5 、6 百公斤之電線桿擊中頭部，並壓住身體及腳
    踏車，因後枕部撕裂傷併腦挫傷，傷重不治死亡，因認甲○
    ○涉犯刑法第276 條第2 項之業務過失致死罪嫌云云。
二、按犯罪事實應依證據認定之，無證據不得認定犯罪事實；又
    不能證明被告犯罪者，應諭知無罪之判決，刑事訴訟法第15
    4 條第2 項、第301 條第1 項分別定有明文。又犯罪事實之
    認定，應憑證據，如未能發現相當證據，或證據不足以為證
    明，即不能以推測或擬制之方法以為裁判之基礎（最高法院
    80年度台上字第423 號判決意旨足參）。再按刑事訴訟法第
    161 條已於民國91年2 月8 日修正公佈，其第1 項規定：檢
    察官就被告犯罪事實，應負舉證責任，並指出證明之方法。
    因此，檢察官對於起訴之犯罪事實，應負提出證據及說服之
    實質舉證責任。倘其所提出之證據，不足為被告有罪之積極
    證明，或其指出證明之方法，無從說服法院以形成被告有罪
    之心證，基於無罪推定之原則，自應為被告無罪判決之諭知
    ，最高法院92年台上字第128 號刑事判例可資參照。
三、訊據被告甲○○對於被害人呂恆男於上開時地跌落坡崁，遭
    電線桿壓住身體及腳踏車，因後枕部撕裂傷併腦挫傷不治死
    亡，及其於案發當時擔任屏東縣潮州鎮○○○路燈維修工作
    等事實固不諱言，然堅決否認有業務過失致死之犯行，辯稱
    ：被告自80幾年起即擔任屏東縣潮州鎮○○○路燈維修工作
    ，惟全鎮路燈數目甚多，因人力不足，路燈損壞均係透過村
    里長或當地居民通報後，再通知廠商進行現場維修，本件之
    損壞路燈，並未有損壞維修之通報紀錄，被告亦不知該路燈
    損壞之情，故被告於本件並無業務過失情事等語。
四、在證據能力方面，按被告以外之人於審判外之陳述，雖不符
    刑事訴訟法第159 條之1 至之4 之規定，然經當事人於審判
    程序同意作為證據，法院審酌該言詞陳述或書面陳述作成時
    之情況，認為適當者，亦得為證據。又當事人、代理人或辯
    護人於法院調查證據時，知有第159 條第1 項不得為證據之
    情形，而未於言詞辯論終結前聲明異議者，視為有前項之同
    意，同法第159 條之5 亦有明文。查本案所引用之證據資料
    （詳後引證據），除上開說明以外，其餘各項言詞或書面傳
    聞證據部分，縱無刑事訴訟法第159 條之1 至第159 條之4
    或其他規定之傳聞證據例外情形，亦業經本院審理時予以提
    示並告以要旨，且各經檢察官、被告表示意見，當事人已知
    上述證據乃屬傳聞證據，而未於言詞辯論終結前對該等證據
    聲明異議，依上開規定，已擬制同意其有證據能力，且本院
    審酌該等傳聞證據作成時之狀況，並無不宜作為證據之情形
    ，均應認於本案有證據能力。
五、實體方面：
  (一)按刑法上之過失犯，指在法律上有注意義務，事實上亦能注
    意，竟欠缺注意，致發生一定之結果，此結果與其欠缺注意
    在客觀上有相當因果關係者，始足當之。如行為人並無注意
    義務或注意能力，或在客觀上非其所能注意，即難認有何過
    失可言。
  (二)本件證人劉運貴於原審審理中具結供證：伊自96年10月1日
    起擔任潮州鎮○○○○路燈管理所管理員，平時路燈損壞，
    一般都是透過里長或民眾打電話來申報，本所即會將路燈損
    壞地點登錄在維修登記簿上，之後再去現場維修，管理員平
    時沒有去清點路燈現況，如果沒有人通報，我們也沒有發現
    ，就不知道哪裡的路燈有損壞等語（原審法院卷第32頁背面
    ），核與被告所辯之路燈損壞通報維修流程相符，足認屏東
    縣潮州鎮○○路燈損壞，若里長或民眾未打電話通報維修，
    公所承辦人員客觀上並無從知悉何處有路燈損壞。
  (三)證人即泗林里里長李正順於偵查及原審法院審理中均結證稱
    ：93年或94年間我有向潮州鎮○○路燈管理處反應過有路燈
    被車輛擦撞斷損，但係另外一支有妨礙交通之路燈電桿，本
    件路燈電桿因置放路邊，沒有妨礙交通，所以就沒有反應處
    理，也沒有其他里民向公所通報等語（偵查卷第35、36頁、
    原審法院卷第31背面），依其證言，證人李正順或當地居民
    就本件損壞之路燈電桿並未通報鎮公所處理，公訴人起訴事
    實認定證人曾就本件損壞之路燈電桿通報鎮公所維修處理云
    云，容有誤認。又公訴人依被告之路燈維修紀錄，認其經年
    長期出入開元路維修路燈，不可能未曾見過該電桿斷裂在四
    林橋旁云云，然該開元路段地處偏僻，本件之路燈電桿損壞
    後置放於道路邊緣，距邊線僅0.24公尺，四週復有雜草披覆
    （相驗卷第53頁之照片），尚非顯著易見，被告並非該地居
    民，對路邊景物自不熟悉，尚難以被告曾多次至開元路段維
    修路燈，即推論被告能注意到該支損壞置放路邊之路燈電桿
    。
  (四)被害人之死因為後枕部撕裂傷併腦挫傷，業據臺灣屏東地方
    法院檢察署檢察官督同相驗人員相驗明確，有相驗屍體證明
    書附卷可憑。公訴人即據此推論被害人係為該電桿掉落時擊
    中頭部云云，然證人即現場處理員警劉國平到庭供證：被害
    人當時是被電桿壓到其背部脊椎下來一點點之位置等語（原
    審法院卷第34頁背面），並有現場拍攝之照片附卷可稽（相
    驗卷第57頁下方照片），是該電桿並非壓在被害人之頭部位
    置，無法證明該電桿於掉落時有擊中被害人頭部。又依相驗
    時所製作之檢驗報告書記載，被害人之顱骨、顏面骨及後枕
    部顱骨均無骨折之情（相驗卷第28頁），苟被害人確係遭重
    約5 、6 百公斤之電桿擊中頭部，衡情不可能於頭部未出現
    骨折之情形。證人即相驗人員黃瓊慧亦於審理中具結供證：
    依其經驗若係遭重約5 、6 百公斤之電桿擊中頭部，一般會
    出現頭部骨折、腦組織外溢之情狀，而當時相驗時伊有用手
    觸摸，並未摸出頭部血腫或骨折，死者所受後枕部撕裂傷併
    腦挫傷，只要是受撞擊都有可能導致，無法判斷係摔下導致
    ，或為電桿壓到所導致等語（原審法院卷第35背面、第36頁
    ），是被害人之死亡與該路燈電桿掉落間有無相當因果關係
    ，即非無疑義。
  (五)末查證人即被害人死亡現場之里長李正順於原審審理中證稱
    ：「（你是泗林里里長？）對。」，「（壓在死者身上的那
    根電線桿原來是在路邊嗎？）是的。」，「（電線桿為何會
    倒在路邊？）當時是被車撞倒的。」，「（壓到死者的電線
    桿為何沒有反應處理？）我外出回來，我認為沒有危險，就
    沒有反應。」；證人即發現被害人死亡之現場附近居民陳朝
    暹於原審審理中亦證稱：「（電線桿倒在那裡多久？）印象
    中有好幾年，沒有影響交通，沒有人處理。也沒有電線，平
    時也沒有在注意，只知道有電線桿倒在那邊。」（見原審98
    年8 月11日審判筆錄）；均證明該電線桿倒在路邊不影響交
    通。則縱依檢察官起訴意旨所稱：「被告甲○○前來，本應
    注意轄區路燈毀損安全維護，且按當時情況，亦無不能注意
    情事，竟疏未注意，擅將斷裂傾倒之電線桿置放路旁，並未
    吊離」一節屬實，亦不影響交通狀況，不致發生任何危險，
    難認被害人之死亡即係被告之「將斷裂傾倒之電線桿置放路
    旁」所造成，尚不足為被告有過失之認定。
  (六)綜上，被告對於本件損壞之路燈電桿，既因無人通報維修而
    客觀上無從知悉注意，已難認被告應負「應注意能注意而疏
    未注意」之過失責任，又未能查出積極證據證明被害人之死
    亡與該路燈電桿掉落間確有相當因果關係，自難認被告涉犯
    業務過失致死犯行。公訴人所提出之證據，或證明方法，並
    無從說服本院形成被告有罪之心證，本院復查無積極證據足
    資認定被告確有公訴人所起訴之業務過失致死犯行，被告被
    訴犯罪尚屬不能證明。
六、原審因而為被告無罪之諭知，核無不合。檢察官上訴意旨，
    仍執前詞，指摘原判決不當，為無理由，應予駁回。
據上論結，應依刑事訴訟法第368條，判決如主文。
本案經檢察官方娜蓉到庭執行職務。
中    華    民    國    98    年    12    月    24    日
                刑事第五庭    審判長法  官  曾永宗
                                    法  官  鍾宗霖
                                    法  官  任森銓
以上正本證明與原本無異。
檢察官如不服本判決應於收受本判決後10日內向本院提出上訴書
狀，其未敘述上訴理由者，並得於提起上訴後10日內向本院補提
理由書狀（應附繕本）。
中    華    民    國    98    年    12    月    24    日
                                    書記官  廖素珍


司法院資訊處製作；財團法人民間司法改革基金會備份。
